臺灣臺中地方法院民事判決　九十三年度訴字第八三八號
　　原　　　告　乙○○
　　被　　　告　甲○○
右當事人間請求清償借款事件，本院於九十三年六月二十一日言詞辯論終結，判決如
下：
    主      文
被告應給付原告新台幣肆拾貳萬伍仟元，及自民國九十三年三月二日起至清償日止，
按年息百分之五計算之利息。
原告其餘之訴駁回。
訴訟費用由被告負擔五分之二，餘由原告負擔。
本判決第一項得假執行。
    事      實
甲、原告方面：
一、聲明：被告應給付原告新台幣（下同）一百零八萬五千元，及自民國（下同）九
    十三年二月十六日起至清償日止，按年息百分之五計算之利息。
二、陳述：被告分別於八十七年八月十四日、八十七年十一月二十一日、八十七年十
    二月六日、八十八年十二月二十四日、八十九年二月二十九日、九十年二月八日
    ，向原告借款三十一萬元、二十萬元、三十五萬元、十萬元、十萬元、二萬五千
    元，總計一百零八萬五千元，迄今仍未清償，為此提起本件訴訟，求為判決如聲
    明所示。
三、證據：提出支票四張、支票存根三張、慶豐商業銀行匯款委託書證明聯一張（以
    上均為影本）為證。
乙、被告方面：
一、聲明：原告之訴駁回。
二、陳述：
    (一)否認原告主張八十七年八月十四日之三十一萬元、八十七年十二月六日之三十
      五萬元係借款，此為原告向被告購買大理石之貨款。
    (二)原告主張八十七年十一月二十一日之二十萬元、八十八年十二月二十四日之十
      萬元、八十九年二月二十九日之十萬元雖係借款，但被告均於借款後約一星期
      左右即以現金清償。果被告有積欠原告借款之情，原告於八十九年十一月四日
      以六十一萬元向被告購買橋式石材切割機時，應將被告所欠之借款扣抵才是，
      原告焉有簽發二十五萬元支票交付被告之理？
    (三)原告主張九十年二月八日之二萬五千元，究係借款或貨款，被告已不清楚，實
      則原告迄今仍積欠被告五百八十八萬元。
三、證據：提出機械買賣合約書一件、支票三張（以上均為影本）為證。
    理　  　由
一、本件原告主張被告分別於八十七年八月十四日、八十七年十一月二十一日、八十
    七年十二月六日、八十八年十二月二十四日、八十九年二月二十九日、九十年二
    月八日，向原告借款三十一萬元、二十萬元、三十五萬元、十萬元、十萬元、二
    萬五千元，總計一百零八萬五千元一節，已據原告提出支票四張、支票存根三張
    、慶豐商業銀行匯款委託書證明聯一張等影本為證。被告則以八十七年八月十四
    日之三十一萬元、八十七年十二月六日之三十五萬元係原告向被告購買大理石之
    貨款；九十年二月八日之二萬五千元，究係借款或貨款，已不清楚；其餘借款均
    已清償完畢等語置辯。
二、按當事人主張有利於己之事實，就其事實有舉證之責，民事訴訟法第二百七十七
    條前段定有明文。意即負有舉證責任之當事人，若未能證實自己主張之事實為真
    實，縱然他方就其抗辯事實即令不能舉證，或其所舉證據尚有疵累，亦應受敗訴
    之判決（最高法院十七年度上字第九一七號判例參照）。而消費借貸法律關係之
    成立，須具備：(1)借貸意思表示相互一致；(2)交付借貸物等特別要件，因此，一
    方主張與他方有金錢借貸關係存在，要求他方依約定清償借款時，除須證明有金
    錢之交付外，自應就雙方借貸意思表示互相一致的事實，負舉證之責，若僅證明
    有金錢之交付而未證明借貸意思表示一致者，尚不能認為有金錢借貸關係存在（
    最高法院七十八年臺上字第一四○三號、八十一年臺上字第二三七二號判決意旨
    參照）。本件原告主張之八十七年八月十四日之三十一萬元及八十七年十二月六
    日之三十五萬元係被告向原告借款一節，業據被告否認，縱被告辯稱此為原告向
    其購買大理石之貨款（即未否認已收受款項），未能提出相關買賣證明文件為憑
    據，仍不免於原告應就雙方借貸意思表示互相一致的事實，所負之舉證責任。就
    此，原告固提出本院九十一年度訴字第二七四五號判決一份，主張前述二筆款項
    確屬被告個人對原告之借款云云。然細繹該判決內容係原告請求被告及帝陽石材
    股份有限公司給付高達四十六筆之貨款及代墊款項，雙方就彼此是否有前開二筆
    借款之事實尚無陳述或爭執，是前開判決無從確認兩造間就前開二筆款項有借貸
    意思表示互相一致的事實，除此之外，原告未能提出其他證據證明其交付前開二
    筆款項予被告確因金錢借貸，從而，原告依消費借貸之法律關係，請求被告清償
    前開二筆合計六十六萬元之借款，即無從准許。
三、其次，原告主張於八十七年十一月二十一日、八十八年十二月二十四日、八十九
    年二月二十九日之三筆款項（合計四十萬元）係屬借款，已經被告所不否認，則
    依前所述，原告就此三筆借款，兩造間借貸意思表示互相一致的事實，當不負舉
    證之責。反之，被告抗辯此三筆借款業已清償，應就清償的事實負舉證責任（最
    高法院二十八年上字一九二○號判例參照）。對此事實，被告固提出機械買賣合
    約書一件、支票三張等影本為證，並以：原告於八十九年十一月四日向被告購買
    橋式石材切割機，原告應給付被告價金六十一萬元（含按裝費用十一萬元），前
    開三筆借款均發生於買賣機械之前，果被告積欠原告借款未償，原告應當將欠款
    扣抵價金，焉有簽發二十五萬元支票交付被告之理等語為辯？惟查：
    (1)原告前對被告及帝陽石材股份有限公司提起給付貨款訴訟，已為兩造所不爭執
      ，其中發生於八十九年十一月四日以前之貨款或代墊款項債務亦有三十八筆，
      合計金額高達二百九十九萬九千六百三十四元（雖本院九十一年度訴字第二七
      四五號判決，僅判命被告甲○○應給付原告二十三萬三千九百三十六元，帝陽
      石材股份有限公司應給付原告十九萬二千一百五十五元，主要係因被告主張時
      效抗辯之故），是倘以原告向被告購買機械，而未將欠款扣抵價金等情，即推
      論被告確已清償欠款之事實，實有疑問。
    (2)況且，於前開訴訟中未見兩造就此借款及清償之情事有所主張或抗辯，尤以被
      告為清償抗辯之部分，係針對被告甲○○曾於八十八年九月六日支付原告十萬
      元，用以清償貨款及裁剪工資；八十九年五月間支付三十萬元（即十萬元現金
      及二十萬元支票），均經本院上開判決認定與應由被告負清償債務之款項無關
      ，且所謂清償之事實亦均發生於前述原告於八十九年十一月四日向被告購買機
      械之前，因此，以兩造自八十七年五月起即陸續發生數十筆貨款、借款債務情
      節觀之，如被告確有清償借款之事實，當要求原告出具收據，以避免與其他債
      務相互混淆，而被告未能提出相關之清償證明，徒以原告未將欠款扣抵價金，
      仍交付二十五萬元支票給付價金等情為由，推論被告確已清償借款完畢之事實
      ，顯難採取，是被告此部分之清償抗辯，無從採信。
四、再者，原告主張被告於九十年二月八日向其借款二萬五千元部分，被告並不否認
    收受該筆款項之情，僅辯稱不清楚係借款或貨款云云，經查原告就此部分提出之
    支票存根上載有「借現金」等語，與前述毫無記載之支票存根已有不同，況且依
    前述本院九十一年度訴字第二七四五號判決記載，原告曾於九十年四月七日代被
    告給付訴外人簡士欣工資一萬三千四百二十五元（按訴外人簡士欣依被告甲○○
    之指示前往原告處幫忙，因簡士欣財務出現困難，於徵詢被告甲○○之同意後，
    向原告預借薪資二萬元，後來再以其應得之薪資扣抵），足見被告與原告間在九
    十年上半年間確有支借現金之情，是被告對原告主張此部分之借款事實，辯稱「
    不清楚」云云，本院依民事訴訟法第二百八十條第二項之規定，審酌被告就本件
    原告主張之六筆借款，前述五筆均有非借款或雖為借款但已清償之抗辯，惟獨就
    此金額最少之款項辯稱不清楚原由等情，綜合前情認為被告已自認此部分之款項
    係屬「借款」，則原告就款項兩造間借貸意思表示互相一致的事實，亦不負舉證
    之責。反觀被告對於此借款究有何債務消滅之事由，未提出任何抗辯，從而，此
    部分原告請求被告如數清償，應予准許。
五、綜上所述，原告請求被告清償之借款，應准許之金額為四十二萬五千元（即八十
    七年十一月二十一日、八十八年十二月二十四日、八十九年二月二十九日、九十
    年二月八日等四筆借款）。另原告請求自九十三年二月十六日起算年息百分之五
    利息云云，經查本件原告並未主張前開五筆借款債務係定有確定之清償期限，是
    依民法第二百二十九條第二項規定，被告自受催告時起始負遲延責任，而原告係
    於九十三年二月十六日依督促程序聲請本院對被告發支付命令（九十三年度促字
    第八○三五號），該支付命令於九十三年三月一日送達被告，此支付命令之送達
    與催告有同一效力，是本件遲延利息之起算，應自九十三年三月二日起算，原告
    請求自九十三年二月十六日起算，顯有未合。準此，原告依消費借貸之法律關係
    ，請求被告給付借款四十二萬五千元，及自九十三年三月二日起至清償日止，按
    年息百分之五計算之利息，為有理由，應予准許，逾此範圍之請求，於法無據，
    應駁回之。
六、前項所命被告給付原告之金額，係未逾新台幣五十萬元之判決，依民事訴訟法第
    三百八十九條第一項第五款之規定，應由本院依職權宣告假執行。
七、結論：本件原告之訴為一部有理由、一部無理由，依民事訴訟法第七十九條、第
    三百八十九條第一項第五款，判決如主文。
中　　　華　　　民　　　國　　九十三　　年　　　七　　　月　　　五　　　日
　　　　　　　　　　　　　　　　　臺灣臺中地方法院民事第一庭
~B法　　　官　王邁揚
正本係照原本作成
如對本判決上訴，須於判決送達後廿日內向本院提出上訴狀
中　　　華　　　民　　　國　　九十三　　年　　　七　　　月　　　五　　　日
~B法院書記官
